【裁判字號】    97,交聲,3167
【裁判日期】    971202
【裁判案由】    聲明異議
【裁判全文】
臺灣臺中地方法院交通事件裁定        97年度交聲字第3167號
原處分機關  交通部公路總局臺中區監理所臺中市監理站
受 處分 人  甲○○
上列受處分人因違反道路交通管理處罰條例案件，對於交通部公
路總局臺中區監理所臺中市監理站於民國九十七年十一月十日所
為之裁決（裁監稽違字第裁六一－ＧＥ0000000號裁決書
），聲明異議，本院裁定如下：
    主  文
原處分關於吊扣汽車駕駛執照（即職業大貨車駕駛執照）貳拾肆
個月部分撤銷。
甲○○汽車駕駛人駕駛汽車，經測定酒精濃度超過規定標準，吊
扣小型車普通駕駛執照貳年。
    理  由
一、原處分機關略以：本件受處分人甲○○於民國九十七年九月
    十六日上午八時五十分許，酒後駕駛車牌號碼三○七九－Ｈ
    Ｖ號自用小客貨車，在臺中市○○區○○路二段九五號前，
    因「駕駛經實施酒測，酒精值每公升○‧六四毫克超過核定
    值每公升○‧五五毫克（酒駕肇事，致人受傷）」，經臺中
    市警察局第五分局四平派出所員警以違反道路交通管理處罰
    條例第三十五條第一項第一款之規定，製開違反道路交通管
    理事件通知單（單號：ＧＥ0000000號）舉發，受處
    分人違規屬實，本所遂於九十七年十一月十日以裁監稽違字
    第裁六一－ＧＥ0000000號裁決書處罰鍰新臺幣（下
    同）四萬九千五百元，吊扣駕駛執照二十四個月，施以道安
    講習，於法並無不合等語。
二、受處分人聲明異議意旨略以：受處分人因酒後駕駛自小客貨
    車肇事違規而被吊扣職業大貨車駕照，伊心中已相當懊悔，
    請求能否不要吊扣職業大貨車駕駛執照，受處分人是一位司
    機，以開車維生，倘遭吊扣恐影響家計，爰聲明異議等語。
三、按汽車駕駛人飲用酒類或其他類似物後，其吐氣所含酒精濃
    度超過每公升零點二五毫克，不得駕車；駕駛汽車經測試檢
    定酒精濃度超過標準，處汽車駕駛人罰鍰一萬五千元以上六
    萬元以下，並當場移置保管該汽車及吊扣駕駛執照一年，因
    而肇事致人受傷者，並吊扣駕駛執照二年，道路交通安全規
    則第一百十四條第二款、道路交通管理處罰條例第三十五條
    第一項第一款分別定有明文。
四、經查：
  (一)本件受處分人於九十七年九月十六日上午八時五十分許，酒
    後駕駛車牌號碼三○七九－ＨＶ號自用小客貨車，在臺中市
    北屯區○○路○段九五前，因酒後肇事，經警測得其呼氣酒
    精濃度達每公升○‧六四毫克，經警舉發「酒後駕車」之違
    規等情，業為受處分人所不爭執，且有舉發違反道路交通管
    理事件通知單在卷可稽，是受處分人違反道路交通管理處罰
    條例第三十五條第一項第一款規定之事實明確，應堪認定。
  (二)按九十五年三月一日修正施行前之道路交通管理處罰條例第
    六十八條規定：「汽車駕駛人，因違反本條例及道路交通安
    全規則之規定，受吊扣或吊銷駕駛執照處分時，吊扣或吊銷
    其持有各級車類之駕駛執照。」該條文所稱之「駕駛執照」
    ，係指違規人持有之各級車類駕駛執照均應予吊扣或吊銷，
    惟道路交通管理處罰條例第六十八條嗣於九十四年十二月十
    四日經修正公布並於九十五年三月一日施行，修正施行後之
    條文業已刪除「吊扣或」等字，亦即已將「受吊扣駕駛執照
    之處分係吊扣其持有之各級車類駕駛執照」部分之規定廢除
    ，是依現行條文之解釋，係受吊銷駕照處分者，仍維持吊銷
    其持有之各級車類駕駛執照，至受吊扣駕照處分者，則僅限
    於吊扣其違法或違規當時所駕駛車輛之駕駛執照，不得同時
    一併吊扣其持有之其他各級車類駕駛執照。又該修正條文之
    立法說明略以：「原條文將違法或違規駕駛人所持有各級車
    類之駕駛執照一併吊扣或吊銷，失之過酷，影響人民工作及
    生活甚鉅，爰修正之」等語，其立法意旨在於最高級車類之
    駕駛執照係受處分人賴以維生之工具，而受處分人駕駛較低
    級車類之車輛違規受罰，卻一併吊扣其最高級車類駕駛執照
    ，對受處分人之工作權及生存權造成極大之損害，有違憲法
    保障人民生存權及工作權之意旨，故應予修法解決。又對於
    維護交通秩序、達成公益目的，尚有其他相同有效之手段可
    資運用，應選擇侵害人民權益最小之手段，其一併吊扣其最
    高級車類駕駛執照係全面剝奪人民賴以維生之方式，顯然並
    非為最輕微之手段，所造成之損害已與欲達成目的之利益顯
    失均衡，亦有違比例原則（司法院大法官會議釋字第五百七
    十七號解釋相同意旨參照）。且道路交通管理處罰條例第三
    十五條第一項第一款前段既將汽車及駕駛執照併列，而不稱
    「吊扣其各級車類之駕駛執照」，解釋上當係指同一等級之
    汽車駕駛執照而言，不得任意擴張解釋。前開道路交通安全
    規則對於汽車駕駛執照之管理，採取一照原則，固然導致越
    級駕駛人違規酒駕時，產生無法吊扣次一級駕駛執照之問題
    ，然此關於駕駛執照管理所衍生之問題，宜由修法解決，尚
    不得擴張解釋，於駕駛人無較低級車類駕駛執照可供吊扣時
    ，即率爾代以吊扣其所領有之較高級車類駕駛執照。
  (三)本件違規行為係發生於九十七年九月十六日，自應依修正後
    之道路交通管理處罰條例第六十八條裁處。受處分人係駕駛
    自用小客貨車違規，此有臺中市警察局中市警交字第ＧＥ0
    000000號舉發違反道路交通管理事件通知單附卷可憑
    ，是依前揭說明，受處分人依法所受之處分應為限制其駕駛
    自用小客貨車之權利，即吊扣其小型車駕駛執照，始符依法
    行政原則。原處分機關以道路交通管理處罰條例第三十五條
    規定，認吊扣汽車駕駛人持有之駕駛執照，以限制其繼續駕
    車行駛道路之權利，係屬駕駛行為之限制，不因其駕駛車類
    不同而有所差異云云，已不當擴張解釋限制人民權利之法律
    ，與依法行政原則有違，是本件應僅吊扣小型車之駕駛執照
    ，以避免過度影響人民之工作及生活，始符合修法本旨。受
    處分人此部分異議為有理由，自屬可採。
五、綜上所述，原處分機關關於吊扣受處分人駕駛執照二十四個
    月之處分，僅能吊扣受處分人之小型車駕駛執照，不得代以
    吊扣其職業大貨車之駕駛執照，原處分機關未審酌及此，逕
    為吊扣受處分人之汽車駕駛執照即職業大貨車駕照二十四個
    月，即難認為允當。從而，本件異議為有理由，原處分關於
    吊扣汽車駕照（即職業大貨車駕駛執照）二十四個月部分之
    裁罰撤銷，並就該撤銷部分改諭知如主文第二項所示之處分
    。至本件如何吊扣受處分人之小型車普通駕駛執照，要屬執
    行之技術層面問題，自不能因執行困難，即置立法修正通過
    之條文不予遵守適用，甚或逾越比例原則，併予敘明。
據上論斷，應依道路交通管理處罰條例第八十七條第二項，道路
交通案件處理辦法第二十條前段，裁定如主文。
中    華    民    國    97    年    12    月    2     日
                      交通法庭  法  官  黃裕仁
上正本證明與原本無異。
如不服本裁定，應於送達後五日內，向本院提出抗告狀。
                                書記官  何惠文
中    華    民    國    97    年    12    月    2     日


司法院資訊處製作；財團法人民間司法改革基金會備份。
